【裁判字號】    97,交聲,1359
【裁判日期】    970508
【裁判案由】    聲明異議
【裁判全文】
臺灣臺中地方法院交通事件裁定        97年度交聲字第1359號
原處分機關  交通部公路總局台中區監理所
異  議  人
即受處分人  甲○○
上列異議人即受處分人因違反道路交通管理處罰條例案件，對於
交通部公路總局台中區監理所民國97年4月11日所為之裁決（中
監違字第裁60-GD0000000號違反道路交通管理事件裁決書），聲
明異議，本院裁定如下：
    主    文
原處分關於裁處罰鍰新台幣陸萬元部分撤銷。
前項撤銷部分，甲○○不罰。
    理    由
一、原處分機關略以：異議人即受處分人甲○○（下稱受處分人
    ）駕駛車牌號碼NO-5061號自用小客車，於民國96年3月7日3
    時17分許，在台中市○○路、太原路口處，因「酒駕肇事，
    酒測值0.99MG/L（無人受傷）」之違規，經台中市警察局第
    五分局依道路交通管理條例第35條第1項第1款規定舉發，受
    處分人未於應到案日前到案，且其曾於95年8月6日酒後駕車
    ，仍於96年3月7日再次酒後駕車，其一年內累犯酒後駕車之
    行為屬實，本所遂於97年月11日，以中監違字第裁60-GD000
    0000號裁決書裁處罰鍰新台幣六萬元，另因受處分人未領有
    駕駛執照，並依道路交通管理處罰條例第35條第1項及第67
    條第6項規定，自96年3月22日起，一年內不得考領駕駛執照
    。受處分人於法定期限內提出異議，依法務部95年5月25日
    法律字第0950700393號函略以「如司法機關就刑事案件為不
    起訴處分或為無罪、免訴、不受理、不付審理之裁定確定者
    ，應通知原移送之行政機關得依違反行政法上義務規定裁處
    之。又上開規定所稱不起訴處分，包括緩起訴處分」，另按
    刑事訴訟法所規定之緩起訴處分，乃附條件之不起訴處分，
    本質上為不起訴處分之一種，此觀之該法第256條之規定自
    明，至檢察官為緩起訴處分時，依刑事訴訟法第253條之2第
    1項規定，徵得被告之同意，對被告所為之指示及課予之負
    擔，乃屬一種特殊之處遇措施，並非刑罰。本案緩起訴處分
    既已於97年4月10日實質確定，受處分人確定免於受刑事訴
    追，依行政罰法第26條規定，本所自得依違反行政法上義務
    規定裁處等語。
二、受處分人則以：受處分人因本案業經緩起訴處分，並繳納緩
    起訴處分金新台幣六萬元，依據行政罰法第26條規定一罪不
    二罰，係採先刑法後行政，原處分機關裁處受處分人罰鍰新
    台幣六萬元，顯然有誤，請求撤銷行政罰鍰新台幣六萬元等
    語，聲明異議。
三、按汽車駕駛人，駕駛汽車經測試檢定酒精濃度超過規定標準
    者，處新台幣一萬五千元以上六萬元以下罰鍰，並當場移置
    保管其車輛及吊扣其駕駛執照一年；因而肇事致人受傷者，
    並吊扣其駕駛執照二年；致人重傷或死亡者，吊銷其駕駛執
    照，並不得再考領。又汽車駕駛人飲用酒類或其他類似物後
    其吐氣所含酒精濃度超過每公升0.25毫克或血液中酒精濃度
    超過百分之0.05以上者，不得駕車，道路交通管理處罰條例
    第35條第1項第1款、道路交通安全規則第114條第2款雖有明
    定。惟一行為同時觸犯刑事法律及違反行政法上義務規定者
    ，依刑事法律處罰之。但其行為應處以其他種類行政罰或得
    沒入之物而未經法院宣告沒收者，亦得裁處之，95年2月5日
    施行之行政罰法第26條第1項亦有明文，其目的在於避免行
    為人承受過度且重複之處罰，即一行為如果發生刑罰法律與
    行政秩序罰競合適用之關係時，基於一事不二罰之法理，經
    由立法程序確立以刑罰優先為原則，此觀諸該條立法理由明
    確揭示「一行為同時觸犯刑事法律及違反行政法上義務規定
    時，由於刑罰與行政罰同屬對不法行為之制裁，而刑罰之懲
    罰作用較強，故依刑事法律處罰，即足資警惕時，實無一事
    二罰再處行政罰之必要。且刑事法律處罰，由法院依法定程
    序為之，較符合正當法律程序，應予優先適用。但罰鍰以外
    之沒入或其他種類行政罰，因兼具維護公共秩序之作用，為
    達行政目的，行政機關仍得併予裁處，故為第一項但書規定
    」等語自明。前揭行政罰法中關於刑事法律處罰優先且不再
    處以行政秩序罰之目的，既係因行為人已接受刑罰而足資警
    惕，並已發生懲罰之作用，無再使行為人陷於雙重處罰之不
    利益，則關於刑事法律處罰之範圍自應採取實質認定，凡刑
    事實體法或程序法中所規定客觀上剝奪行為人生命、自由、
    財產權利，主觀上亦因制裁之嚴厲性、痛苦性，其強度足以
    造成心理強制而間接達成矯正教化目的之處遇手段，皆應納
    入其中，而不以形式上符合刑法第32條至第34條所定主刑及
    從刑種類者為限，始與前揭法律規範之意旨相符。法務部95
    年5月25日法律字第0950700393號函固指：行政罰法第26條
    第2項所稱「不起訴處分」包括「緩起訴處分」在內，惟刑
    事訴訟法第253條之1所指之緩起訴處分，其內容、要件與依
    刑事訴訟法第252條所為之不起訴處分迥異，緩起訴處分為
    介於起訴、與微罪職權不起訴間之緩衝設計，倘檢察官為緩
    起訴處分時依刑事訴訟法第253條之2第1項規定課予被告一
    定之指示或負擔，該指示或負擔雖非刑罰，然實質上已造成
    行為人財產、自由、尊嚴等權利之不利影響，性質上可謂實
    質之制裁，且緩起訴制度雖以特別預防為優先考量，但在具
    體個案決定上，其實亦達到一般預防之作用及報應理念，基
    於一行為不二罰原則，被告既已就其行為受到實質之制裁，
    自不應再因同一行為受到國家之處罰，是雖緩起訴處分之最
    終使被告免於受刑事訴追之效果與不起訴處分相同，但觀諸
    刑事訴訟法第253條之1第1項係於91年2月8日增訂，而行政
    罰法係於94年2月5日公布施行，制定在後之行政罰法第26條
    第2項，僅臚列「不起訴處分或無罪、免訴、不受理、不付
    審理之裁判確定者」，並未將「緩起訴處分」納入，應係立
    法者有意排除，而非法律疏漏。故檢察官為緩起訴處分時如
    已對被告課予指示及負擔，應視為被告已依刑事法律受到處
    罰，不得再處以行政罰鍰為宜。
四、查本件受處分人駕駛車牌號碼NO-5061號自用小客車，於96
    年3月7日3時17分許，在台中市○○路、太原路口處，因「
    酒駕肇事，酒測值0.99MG/L（無人受傷）」之違規，經台中
    市警察局第五分局依道路交通管理條例第35條第1項第1款規
    定舉發等情，固為受處分人所不爭執，並有台中市警察局96
    年3月7日中市警交字第GD0000000號舉發違反道路交通管理
    事件通知單影本附卷可稽。惟受處分人因此一酒後駕車行為
    ，同時觸犯刑法第185條之3之違背安全駕駛致交通危險罪，
    另經台灣台中地方法院檢察署檢察官於96年3月8日，以96年
    度速偵字第1343號為緩起訴處分確定（緩起訴期間為一年）
    ，受處分人並於96年5月11日，向檢察官所指定之國庫支付
    緩起訴處分金新台幣六萬元，該緩起訴處分期間已於97年4
    月10日屆滿，亦有台灣台中地方法院檢察署96年度速偵第13
    43號緩起訴處分書、台灣台中地方法院檢察署檢察官執行緩
    起訴處分命令通知書、台灣台中地方法院檢察署自行收納款
    項統一收據影本在卷足憑。受處分人上開違反刑事法律禁止
    規範之犯罪行為，雖因檢察官採取緩起訴處分之替代性刑事
    處遇手段，而未將該案逕行起訴或聲請簡易判決處刑，致其
    後適用之刑事訴訟程序有所區別，但就受處分人負有包括支
    付一定金額予檢察官指定之國庫在內之義務觀察，如受處分
    人未在指定期間內確實履行義務，依刑事訴訟法第253條之3
    第1項第3款之規定，其將遭受撤銷緩起訴處分之不利益；反
    之，倘其確實遵守並履行各項緩起訴條件，除非合於刑事訴
    訟法第260條所定情形之1，即無再就同一案件遭受刑事訴追
    之虞。從而，受處分人既因上開緩起訴處分而剝奪其財產權
    ，主觀上前揭金錢給付義務亦具有強制性、懲罰性，其雖不
    若易科罰金係以支付金錢作為自由刑之替代，惟經由緩起訴
    處分條件之履行，仍使受處分人免於遭檢察官發動起訴程序
    ，具有替代刑罰之效果，廣義而言，應屬前揭所稱之實質刑
    事法律處罰，而有行政罰法第26條第1項一事不二罰規定之
    適用（參照台灣高等法院台中分院95年度交抗字第287、477
    、544號裁定意旨）。
五、綜上所述，本件受處分人既因同一酒後駕車行為，另經台灣
    台中地方法院檢察署檢察官為緩起訴處分確定，受處分人並
    已於96年月11日向指定之國庫支付緩起訴處分金新台幣六萬
    元，原處分機關就受處分人同一酒後駕車行為，再對受處分
    人裁處罰鍰新台幣六萬元，即有違行政罰法第26條第1項一
    事不二罰之規定，受處分人就此部分之異議為有理由，自應
    由本院將此部分罰鍰之處分撤銷，另於不罰之諭知，以資適
    法。至原處分機關所為受處分人自96年3月22日起，一年內
    不得考領駕駛執照之行政裁罰，因屬行政罰法所稱之「其他
    種類行政罰」，為兼顧維護公共秩序之目的，原處分機關仍
    得依法併予裁處，受處分人亦未就此部分處分聲明異議，此
    部分處分之效力仍續維持。末按道路交通管理處罰條例第35
    條第1項之裁罰基準為新台幣一萬五千元以上六萬元以下罰
    鍰，而受處分人因同一酒後駕車行為，向國庫所支付之緩起
    訴處分金為新台幣六萬元，已逾道路交通管理處罰條例第92
    條第3項所定最低裁罰基準，並無同條例第35條第8項之適用
    ，併此敘明（參照台灣高等法院台中分院96年度交抗字第25
    3號裁定意旨）。
據上論斷，應依道路交通管理處罰條例第87條第2項，道路交通
案件處理辦法第20條之規定，裁定如主文。
中    華    民    國    97    年    5     月    8     日
                  交通法庭    法  官  鍾堯航
上正本證明與原本無異。
如不服本裁定應於送達後五日內向本院提出抗告狀。
                                書記官  吳淑願
中    華    民    國    97    年    5     月    8     日


司法院資訊處製作；財團法人民間司法改革基金會備份。
